ACORDAO-COMPLETO-2403847

ACÓRDÃO 4261/2020 ATA 9/2020 - PRIMEIRA CÂMARA

VISTOS, relatados e discutidos estes autos de representação autuada em cumprimento ao item 1.9 do Acórdão 572/2015-TCU-Plenário, para apurar suposta ausência de nexo causal entre a movimentação financeira dos recursos e execução dos respectivos objetos de diversos convênios, celebrados entre a Funasa e municípios paraibanos;
ACORDAM os Ministros do Tribunal de Contas da União, reunidos em Sessão da Primeira Câmara, ante as razões expostas pelo Relator, em:
9.1. considerar não cumpridas a determinação expedida por meio dos itens 1.8.1.1; e parcialmente cumpridas as determinações dos itens 1.8.1.2 e 1.8.1.3 do Acórdão de Relação 439/2018-TCU-1ª Câmara;
9.2. determinar à Secretaria de Controle Externo de Saúde que, com fundamento no art. 11 da Lei 8.443/1992, c/c o art. 157 do Regimento Interno do TCU, diligencie a Funasa/PB para informar, no prazo de cinco dias, se os objetos dos convênios EP 2221/2006, CV 0697/2005 e CV 911/2002 cumpriram a finalidade para a qual foram previstos; ou, em caso negativo, quais providências foram adotadas, incluindo eventual instauração e/ou conclusão de tomada de contas especial, sob pena de conversão destes autos em tomada de contas especial, com vistas a apurar dano e responsabilidades dos convenentes e dos gestores da Funasa/PB, nos termos do art. 47 da Lei 8.443/1992;
9.3. aplicar a Virgínia Maria Peixoto Borges, Superintendente Estadual da Funasa no Estado da Paraíba, a multa prevista no art. 58, § 1º, da Lei 8.443/1992, no valor de R$ 8.000,00, em razão do descumprimento e cumprimento parcial das determinações supra mencionadas;
9.4 autorizar, desde logo, a cobrança judicial da dívida, nos termos do art. 28, II, da Lei 8.443/1992, caso não atendida a notificação;
9.5. dar ciência desta deliberação à Fundação Nacional de Saúde (Funasa) e aos municípios de Tavares/PB, São José da Princesa/PB e Barra de Santa Rosa/PB.

Representação para apurar a suposta ausência de nexo causal entre a movimentação financeira dos recursos federais dos convênios listrados no quadro adiante e a execução os objetos conveniads

Primeira Câmara

Fundação Nacional de Saúde.

3. Interessados/Responsáveis:
3.1. Interessado: Secretaria de Controle Externo do TCU/PB (00.414.607/0012-70)
3.2. Responsável: Ana Claudia Oliveira da Nóbrega Vital do Rêgo (XXX.366.404-XX).

Vital do Rêgo.

13.1. Ministros presentes: Benjamin Zymler (na Presidência), Walton Alencar Rodrigues (Relator), Bruno Dantas e Vital do Rêgo.
13.2. Ministro que alegou impedimento na Sessão: Vital do Rêgo.
13.3. Ministros-Substitutos presentes: Augusto Sherman Cavalcanti e Weder de Oliveira.

ACORDAO-COMPLETO-2462778

Acórdão 8762/2021 - Primeira Câmara

ACORDAO-COMPLETO-2560697

Acórdão de Relação 8316/2022 - Primeira Câmara

Acórdão de Relação

WALTON ALENCAR RODRIGUES

Adoto, como relatório, a instrução, peça 56, elaborada pela Secretaria de Controle Externo de Saúde, que obteve a anuência do dirigente daquela unidade técnica.
Transcrevo a peça, a seguir, com ajustes:
"INTRODUÇÃO
1.	Trata-se de representação autuada em cumprimento à determinação do item 1.9 do Acórdão 572/2015-TCU-Plenário, prolatado no âmbito do TC Processo 043.533/2012-4, processo de monitoramento destinado a verificar o cumprimento das determinações dirigidas à Superintendência Estadual da Fundação Nacional de Saúde na Paraíba (Funasa/PB) mediante o Acórdão 2660/2012-TCU-Plenário, da relatoria do Ministro Walton A. Rodrigues.
HISTÓRICO
2.	Em 3/10/2012, o TCU, mediante o Acórdão 2260/2012-TCU-Plenário, determinou à Funasa/PB que, no prazo de 180 dias, adotasse diversas providências relativas aos convênios ali listados, dentre as quais constavam solicitar as prestações de contas, fiscalizar os respectivos objetos e adotar as medidas necessárias ao saneamento desses ajustes, instaurando, se fosse o caso, as competentes tomadas de contas especiais (TCE) .
3.	Em 25/3/2015, após o monitoramento do referido julgado, o Tribunal expediu o Acórdão 572/2015-TCU-Plenário, também da relatoria do Ministro Walton A. Rodrigues, determinando à unidade técnica responsável que:
1.9. autuasse representação, com fundamento no art. 237, inciso VI, do Regimento Interno/TCU, a partir de cópia das peças 12-28, 32, 36, 39, 48 e 54 destes autos, para apurar a suposta ausência de nexo causal entre a movimentação financeira dos recursos federais dos convênios listados no quadro adiante e a execução dos objetos conveniados, comentada nos itens 22, 23 e 25 da instrução de peça 36, promovendo as diligências propostas pela unidade técnica no subitem 11.2. da instrução de peça 55.
	Item
	Convenente
	Conve¿nio
	Siafi
	Valor (R$) 
	Conta

	1
	Alagoa Grande
	EP1202/07
	634011
	300.000,00
	15265x-908

	2
	Areia
	CV0302/04
	522766
	557.000,00
	101885-2933

	3
	Barra de Santa Rosa
	0911/02
	474298
	399.919,64
	66950

	4
	Bom Sucesso
	TC/PAC1335/08
	644679
	600.000,00
	198064-585

	5
	Carrapateira
	TC/PAC0250/08
	649944
	450.000,00
	155616-2644

	6
	Coremas
	EP1368/07
	628210
	300.000,00
	96172-2001

	7
	Coremas
	TC/PAC1343/08
	643618
	750.000,00
	93823-2001

	8
	Fagundes
	CV1132/06
	569761
	300.000,00
	95141-2053

	9
	Gurja¿o
	EP2044/05
	556376
	500.000,00
	115851-1144

	10
	Itaporanga
	0679/05
	558715
	599.998,59
	18456x-2176

	11
	Juripiranga
	PAC0272/08
	648719
	900.000,00
	153524-164

	12
	Pedra Branca
	CV0522/08
	650128
	369.370,54
	233331-2176

	13
	Sa¿o Jose¿ de Princesa
	CV0697/05
	55871
	600.000,00
	133698-867

	14
	Tavares
	EP2221/06
	569760
	500.000,00
	106933-2714

	15
	Uirau¿na
	TC/PAC1536/08
	648991
	900.000,00
	186368-1165

4.	Em cumprimento a essa determinação, a unidade técnica, em 12/5/2015, autuou o TC Processo 010.226/2015-0. Com base nos exames técnicos transcritos nas instruções das peças 39 e 45 desse processo, em 30/1/2018 o Tribunal proferiu o Acórdão 439/2018-TCU-Primeira Câmaraâmra, da relatoria do Ministro Walton Alencar Rodrigues, expedindo à Funasa/PB as determinações discriminadas no quadro abaixo:
	Item
	Convenente
	Convênio
	Siafi
	Determinação
	Prazo

	1
	Sa¿o Jose¿ de Princesa
	0697/2005
	58717
	Emita os pareceres técnicos e financeiros finais; e instaure, se for o caso, a competente TCE.
	0 dias

	2
	Tavares
	EP 2221/2006
	69760
		
	3
	Uirau¿na
	TC/PAC 1536/2008
	48991
	Conclua as TCEs instauradas.
	0 dias

	4
	Barra de Santa Rosa
	0911/2002
	74298
		
	5
	Itaporanga
	0679/2005
	58715
	Encaminhe cópias das prestações de contas dos convênios.
	5 dias

	6
	Juripiranga
	TC/PAC 0272/2008
	48719
		
	7
	Coremas
	TC/PAC 1343/2008
	43618
		
5.	Por fim, ainda determinado à unidade técnica que monitorasse o cumprimento das determinações elencadas acima, instaurando, se fosse o caso, TCEs quanto aos convênios 0679/2005 (Siafi 558715) , TC/PAC 0272/2008 (Siafi 648719) e TC/PAC 1343/2008 (Siafi 643618) , com a documentação correspondente apartada.
6.	O quadro abaixo sintetiza as principais informações sobre os acórdãos proferidos nestes autos e nos processos conexos:
	Quadro 1: Processos e Acórdãos Conexos

	Processo
	Tipo
	Acórdão
	Data

	Processo 006.670/2012-1
	Relatório de auditoria
	2260/2012-P
	3/10/2012

	Processo 043.533/2012-4
	Monitoramento
	572/2015-P
	25/3/2015

	Processo 010.226/2015-0
	Representação
	439/2018-P
	30/1/2018

	Fonte: peças 27, 39 e 45

EXAME TÉCNICO
7.	Inicialmente, é oportuno registrar que tão somente no TC Processo 010.226/2015-0 já houve três instruções de unidades técnicas do TCU (a primeira de junho de 2016) , que resultaram na expedição de diversas diligências e, inclusive, determinações à Funasa/PB. A seguir será feito o exame técnico das últimas informações fornecidas, considerando, em cada caso, aquelas já incorporadas às instruções anteriores.
EP 2221/2006, Siafi 569760, Tavares/PB, R$ 500 mil, sistema de esgotamento sanitário
8.	Relatório de visita técnica de 2010 registrou a execução de 85% do objeto conveniado. Em 2014, novo relatório apontou 100% de execução, mas ressalvou que a funcionalidade do que foi executado estava na dependência da conclusão do interceptor, objeto do convênio EP-2055/05, e da estação de tratamento de esgoto, objeto do convênio CV-1149/05. Diante disso, propôs-se expedir diligência à Funasa/PB para solicitar pareceres e a situação atual do convênio (peça 39, p. 13) .
9.	Em resposta, a Funasa/PB encaminhou novamente o mesmo relatório de visita técnica emitido em 2014. Considerando o extenso lapso temporal transcorrido, o TCU determinou à Funasa/PB que, no tocante ao convênio EP 2221/2006, elaborasse pareceres técnicos e financeiros e, se fosse o caso, instaurasse a devida TCE (peça 45, p. 7) .
10.	Dessa vez, informou a Funasa/PB que, segundo informações do respectivo fiscal, o Convênio EP 2221/2006 estava concluído. O término do seu objeto, porém, dependia da entrada em funcionamento de estação de tratamento de esgotos que, por sua vez, dependia da ligação do fornecimento de energia elétrica das bombas da estação elevatória, problema que seria resolvido em 29/3/2018 (peça 55, p. 5) .
Análise
11.	O primeiro relatório apontando a execução total de objeto do convênio EP 2221/2006 é de 5/2/2014 (peça 34, p. 23) . Ao menos até 29/3/2018, vale ressaltar, mais de quatros anos depois, o problema apontado para pleno funcionamento do objeto do convênio EP 2221/2006 ainda não estava solucionado (peça 55, p. 5) .
12.	Transcorrido quase dois anos após essa data, caso ainda persistisse o obstáculo, a Funasa/PB já deveria ter adotado providências com vistas à responsabilização dos agentes envolvidos. No entanto, as informações da peça 55, juntadas em 18/5/2018, apontam a manutenção do impasse e foram as últimas apresentadas ao TCU.
13.	Diante disso, propõe-se determinar à Funasa/PB que, no prazo improrrogável de três meses, caso ainda existam pendências no convênio EP 2221/2006, adote medidas para assegurar o pleno funcionamento do objeto conveniado e, na sua impossibilidade, proceda à responsabilização dos agentes envolvidos, com a instauração e encaminhamento da TCE a esta Corte de Contas.
CV 0697/2005, Siafi 558717, São José de Princesa/PB, R$ 600 mil, sistema de esgotamento sanitário
14.	Relatório de visita técnica de 2013 informava como concluído 92% do objeto do convênio CV 0697/2005. Como não se verificou evidências quanto à ausência do nexo de causalidade entre as obras realizadas e as verbas federais transferidas para custeio desse convênio, o Tribunal expediu nova diligência à Funasa/PB para solicitar os pareceres técnico e financeiro conclusivos, bem como a eventual aprovação ou não da prestação de contas (peça 39, p. 13) .
15.	Dessa vez, a Funasa/PB enviou o mesmo relatório de visita técnica já encaminhado e o Parecer Financeiro 36/2013, ambos de 2013, aprovando a prestação de contas parcial no valor de R$ 240.000,00 (de um total de R$ 618.558,03) e informando, ainda, que o convênio estaria em reanálise para emissão de um novo parecer técnico (peça 45, p. 6) .
16.	Considerando o enorme lapso temporal sem que houvesse pareceres técnicos e financeiros conclusivos quanto à prestação de contas apresentada, o TCU determinou à Funasa/PB que emitisse os referidos pareceres e instaurasse, se fosse o caso, a competente TCE, informando a este Tribunal sobre as providências adotadas no prazo de 60 dias (peça 45, p. 6) .
17.	Em resposta, a Funasa asseverou que a determinação não foi cumprida porque ainda dispunha de elevado passivo de processos para emitir parecer técnico. Acrescentou que, como o convênio CV 0697/2005 ja¿ dispunha de parecer técnico conclusivo anterior, não possuía prioridade para o atendimento (peça 55, p. 5-6) .
Análise
18.	Note-se que, em 2013, há quase sete anos, a Funasa/PB já apontara a execução da quase totalidade do objeto do CV 0697/2005. Disso se deduz que, seja qual fosse o obstáculo que impedia a finalização completa do convênio, não seria grave e custoso o suficiente para que não fosse removido até a presente data.
19.	Os convênios que estão próximos da execução total deveriam receber tratamento prioritário pelo órgão concedente, porque, em tese, eventuais empecilhos técnicos ou financeiros podem ser solucionados de maneira mais ágil e com menos recursos humanos e financeiros, liberando uma série de embaraços jurídicos, inclusive em processos nos órgãos de controle.
20.	Além desses fatores operacionais e jurídicos, é importante que a Funasa/PB observe que a ordem para emitir pareceres e, se fosse o caso, instaurar TCE decorre de determinação expressa de decisão do Tribunal de Contas da União (Acórdão 439/2018-TCU-Plenário) . Não cabe ao jurisdicionado descumprir ordem do tribunal encarregado constitucionalmente de fiscalizar a aplicação de recursos repassados pela União mediante convênio (art. 71, VI, da CF/88) com o mero argumento de que tal medida não se revelava prioritária.
21.	Diante disso, propõe-se determinar à Funasa/PB que, no prazo improrrogável de três meses, caso ainda existam pendências no convênio CV 0697/2005, adote medidas para assegurar a plena conclusão do objeto conveniado e, na sua impossibilidade, proceda à responsabilização dos agentes envolvidos, com a instauração e encaminhamento da TCE a esta Corte de Contas.
TC/PAC 1536/2008, Siafi 648991, Uiraúna, R$ 900 mil, sistema de abastecimento de água
22.	Relatório conclusivo de 2013 informava apenas 49,98% de conclusão da obra. Na instrução da peça 39, registrou-se que a empresa estava envolvida em operação da Polícia Federal e que, ainda que o município houvesse pagado o débito, seria necessário instaurar TCE para cobrar o débito dos responsáveis que lhe deram causa. Como não havia indicação de que isso havia ocorrido, propôs-se determinar a instauração de TCE (peça 39, p. 14) .
23.	Em resposta, a Funasa/PB limitou-se a informar que designara servidor para instaurar a TCE. Considerando o prazo transcorrido sem notícias de que essa providência fora adotada, propôs-se então expedir nova determinação para que a Funasa/PB concluísse a TCE instaurada (peça 45, p. 8) . Na última resposta ao Tribunal, consta tão somente a notícia de instauração da TCE 508/2017 (peça 55, p. 1) .
Análise
24.	O e-TCU informa a existência da TCE Processo 018.555/2019-5, instaurada com base na TCE 508/2017. Assim, quaisquer providências posteriores a serem adotadas por este Tribunal a respeito do TC/PAC 1536/2008 hão de ser feitas no âmbito do referido processo.
25.	Por oportuno, convém observar que, na hipótese de o município haver pagado eventual débito decorrente da execução parcial do convênio, não se vislumbra o prejuízo ao erário federal e, por conseguinte, a legitimidade desta Corte de Contas para atuar no caso. Cabe, na verdade, ao TCE-PB determinar o ressarcimento do erário municipal.
CV 911/2002, Siafi 474298, Barra de Santa Rosa/PB, R$ 399,92 mil, sistema de abastecimento de água
26.	Inicialmente, a Funasa/PB informou, sem trazer pareceres ou identificar valores, que solicitara a abertura de processo de cobrança administrativa e a indicação de servidor responsável, mas que, em 26/4/2013, o processo instaurado acabou sendo arquivado por vícios insanáveis. Portanto, o TCU expediu diligência para solicitar pareceres e a situação atual do convênio (peça 39, p. 20) .
27.	Em resposta, a Funasa/PB encaminhou parecer, emitido em 2013, atestando 76,76% da obra concluída, mas não encaminhou cópia da prestação de contas. Por isso, em razão de longo prazo transcorrido, do fato de a empresa contratada estar envolvida em operação da Polícia Federal e de ter sido condenada em decisão judicial, o Tribunal expediu determinação à Funasa/PB para que concluísse a TCE instaurada (peça 45, p. 14) .
28.	Dessa vez, a Funasa/PB respondeu que o servidor responsável pelo processo do referido convênio se aposentara e outra servidora fora designada para dar continuidade aos trabalhos. Acrescentou, ainda, que, em razão de diversas aposentadorias, tem enfrentado dificuldades para dar andamento aos processos de cobrança administrativa e de TCEs (peça 55, p. 2) .
Análise
29.	A situação aqui é semelhante à do convênio CV 0697/2005 exposta acima. Já se passaram sete anos da emissão do parecer em que a Funasa/PB atestou a execução da maior parte do convênio. Além disso, o fato de a empresa contratada estar envolvida em operação da Polícia Federal e de já ter sido condenada em decisão judicial são outros fortes motivos para que Funasa/PB atribuísse tramitação prioritária ao processo desse convênio.
30.	Sendo assim, e pelo fato de haver determinação expressa do TCU para que a Funasa/PB concluísse TCE instaurada, não se considera razoável o argumento de que a servidora responsável se aposentara. Vale registrar que a consulta ao e-TCU não releva processos de TCEs do município de Barra de Santa Rosa/PB autuados após 2013.
31.	Diante dessas considerações, propõe-se determinar à Funasa/PB que, no prazo improrrogável de três meses, caso ainda existam pendências no convênio CV 911/2002, adote medidas para assegurar a plena conclusão do objeto conveniado e, na sua impossibilidade, proceda à responsabilização dos agentes envolvidos, com a instauração e encaminhamento da TCE a esta Corte de Contas.
Convênio 0679/2005, Siafi 558715, Itaporanga/PB, R$ 599,99 mil, sistema de abastecimento de água
32.	O Parecer Financeiro 183/2011, de 31/10/2011 (peça 34, p. 42-43) , registrou que os pagamentos ocorreram entre 22/11/2006 e 20/6/2010, aprovou a prestação de contas e considerou a execução de 100% do objeto conveniado. No entanto, também ressalvou a "não aprovação do valor de R$ 48.659,89, referente ao atingimento parcial do objeto pactuado em 91,89%, conforme Relatório Técnico Final 167/10 e Despacho 544/2010/DIESP/CORE/PB de 3/12/2010" (peça 39, p. 15) .
33.	Considerando que a empresa contratada estava envolvida em operação da Polícia Federal e de que houve execução posterior para atingir a execução física integral do objeto pactuado, o Tribunal solicitou à Funasa/PB relatórios, pareceres e a prestação de contas que permitissem à unidade técnica desta Corte de Contas instaurar a TCE (peça 39, p. 16) .
34.	Em resposta ao TCU, recebida em 5/6/2017, a Funasa/PB encaminhou o Parecer Técnico Final 633/2011, de 17/10/2011 e novamente o Parecer Final 183/2011, de 31/10/2011 (peça 43, p. 16-37) , ambos consignando a execução de 100% do objeto conveniado, mas deixou de atender à solicitação de encaminhamento de cópia da prestação de contas com os respectivos documentos comprobatórios dos pagamentos efetuados (peça 45, p. 10) .
35.	Disso resultou determinação do Tribunal à Funasa/PB para que lhe encaminhasse a documentação necessária (peça 45, p. 10) . As informações fornecidas incluem vasta gama de documentos entre os quais se encontram prestação de contas e pareceres técnicos e pareceres financeiros (peça 53) .
Análise
36.	As informações acima transcritas revelam que, em 2011, a Funasa/PB já apontara 100% de execução do objeto e a não aprovação de R$ 48.659,89. Em 2017, passados quase sete anos, a situação do Convênio 0679/2005 permanece a mesma, tanto é que os documentos fornecidos pela Funasa/PB limitam-se a apresentar as mesmas informações que já eram de conhecimento do Tribunal.
37.	Em resposta à última diligência do Tribunal, a Funasa/PB encaminhou a 1ª Prestação de Contas, datada de 2011 (peça 53, p. 1-335) , sem nenhum parecer emitido após 31/10/2011, data do Parecer Financeiro 183/2011. Disso se extrai que, passados quase 10 anos desse parecer, ao menos com base nos documentos juntados aos autos, é possível afirmar que a Funasa/PB não adotou nenhuma providência para concluir de forma definitiva o Convênio 0679/2005. Saliente-se que a consulta ao e-TCU não retorna processos de TCE para Itaporanga/PB sobre esse ajuste.
38.	Da leitura das instruções anteriores (peças 39 e 45) , que embasaram as determinações do Acórdão 439/2018-TCU-Plenário, de 30/1/2018, constata-se que o intuito do Tribunal ao solicitar a prestação de contas e os pareceres sobre o Convênio 0679/2005 era permitir a instauração de TCE por parte da sua unidade técnica responsável (atualmente, a Secex-Saúde) . É importante, porém, atentar-se ao comando do art. 197 do Regimento Interno do TCU:
Art. 197. Diante da omissa¿o no dever de prestar contas, da na¿o-comprovac¿a¿o da aplicac¿a¿o dos recursos repassados pela Unia¿o na forma prevista no inciso VIII do art. 5º, da ocorre¿ncia de desfalque ou desvio de dinheiros, bens ou valores pu¿blicos, ou, ainda, da pra¿tica de qualquer ato ilegal, ilegi¿timo ou antiecono¿mico de que resulte dano ao era¿rio, a autoridade administrativa competente, sob pena de responsabilidade solida¿ria, devera¿ imediatamente adotar provide¿ncias com vistas a¿ instaurac¿a¿o de tomada de contas especial para apurac¿a¿o dos fatos, identificac¿a¿o dos responsa¿veis e quantificac¿a¿o do dano.
§ 1º Na¿o providenciado o disposto no caput, o Tribunal determinara¿ a instaurac¿a¿o de tomada de contas especial, fixando prazo para cumprimento dessa decisa¿o. 
§ 2º Esgotadas todas as medidas ao alcance da autoridade administrativa e do o¿rga¿o do controle interno, visando a¿ apurac¿a¿o dos fatos irregulares, a¿ perfeita identificac¿a¿o dos responsa¿veis e ao ressarcimento do era¿rio, a tomada de contas especial sera¿ encaminhada ao Tribunal para julgamento, observado, quando couber, o art. 206 (grifos nossos) .
39.	A redação do RI/TCU não deixa margem de dúvidas: não cabe a esta Corte de Contas fazer a análise da prestação de contas dos recursos repassados mediante transferências voluntárias e instaurar a TCE. Trata-se esta de incumbência do órgão concedente, no caso, a Funasa/PB. Após o exame técnico conclusivo, persistindo débitos, está o órgão concedente encarregado de, após a apuração precisa do débito identificado e a individualização as condutas dos agentes responsáveis, instaurar a TCE e encaminhá-la ao Tribunal.
40.	No caso em apreço, não custa reiterar que a Funasa/PB já apontara há quase dez anos a execução integral do objeto. O débito remanescente representa cerca de 8,33% do valor repassado. Não existem justificativas plausíveis para tamanha morosidade nos trabalhos de análises das prestações de contas e, menos ainda, para que, agora, o TCU avoque as competências que são da Funasa/PB para, finalmente, dar encerramento ao impasse.
41.	Diante dessas considerações, propõe-se determinar à Funasa/PB que, no prazo improrrogável de três meses, caso ainda existam pendências no Convênio 0679/2005, adote medidas para assegurar a plena conclusão do objeto conveniado e, na sua impossibilidade, proceda à responsabilização dos agentes envolvidos, com a instauração e encaminhamento da TCE a esta Corte de Contas.
TC/PAC 0272/2008, Siafi 648719, Juripiranga/PB, R$ 900 mil, melhorias sanitárias domiciliares
42.	Relatório de visita técnica de 2012 registrou 24,4% de execução do objeto do Convênio TC/PAC 0272/2008. Haja vista a liberação de apenas R$ 180 mil para o convenente, parecer financeiro, também de 2012, apontou débito de R$ 14 mil. Considerando que a empresa contratada estava envolvida em operação da Polícia Federal, o Tribunal lhe solicitou a emissão de novos relatórios técnicos e financeiros e o encaminhamento da prestação de contas final (peça 39, p. 17) .
43.	Em resposta à última diligência, a Funasa/PB encaminhou o Parecer Técnico Final 66/2014, de 2/8/2014 (peça 44, p. 4-5) e o Parecer Final 102/2016, de 4/10/2016 (peça 44, p. 6-11) , ambos aprovando a cifra de R$ 167.484,66 e reprovando o montante de R$ 12.515,34. No entanto, deixou de atender à solicitação de encaminhamento de cópia da prestação de contas com os respectivos documentos comprobatórios dos pagamentos efetuados (peça 45, p. 11) .
44.	Por isso, determinou o TCU que a Funasa/PB encaminhasse cópia da prestação de contas do convênio em apreço, no prazo de 15 dias, cabendo à unidade técnica responsável, com base na análise dos documentos recebidos, instaurar processo de TCE (peça 45, p. 11) . As informações e documentos fornecidos foram juntados à peça 54, p. 1-295.
Análise
45.	Aplicam-se ao TC/PAC 0272/2008 todas as ponderações feitas para o convênio anterior. No caso ora em análise, aliás, ainda existe outro fator de importância: o montante de R$ 12.515,34, atualizado desde 2016 até a presente data, não alcança o patamar mínimo que a Instrução Normativa TCU 71/2012 estipula para a instauração de TCEs (R$ 100.000,00) . Sendo assim, considera-se que não existem medidas viáveis, sob a ótica do custo-benefício, passíveis de serem adotadas pelo TCU para o referido ajuste.
TC/PAC 1343/2008, Siafi 643618, Coremas/PB, R$ 750 mil, melhorias habitacionais
46.	Relatório de visita técnica e parecer técnico conclusivo de 2013 apontaram 100% de execução do objeto e débito remanescente de R$ 7 mil. Como a empresa contratada estava envolvida em operação da Polícia Federal, o Tribunal solicitou à Funasa/PB a emissão de novos pareceres técnico e financeiro e o encaminhamento da prestação de contas (peça 39, p. 18) .
47.	Em resposta, a Funasa/PB reiterou a execução total do objeto e a quitação do débito de R$ 7 mil, mas não apresentou prestação de contas. Considerando que a empresa contratada estava envolvida em operação da Polícia Federal, solicitou-se relatórios e prestação de contas para que, se fosse o caso, a unidade técnica do TCU instaurasse a TCE (peça 45, p. 13) . Dessa vez, a Funasa/PB mandou a documentação juntada à peça 51, p. 1, até a peça 52, p. 170, contemplando a prestação de contas e pareceres técnico e financeiro.
Análise
48.	A situação aqui é idêntica a do caso anterior, inclusive, no tocante à inviabilidade de autuação da TCE pelo TCU em razão do limite estabelecido pela Instrução Normativa TCU 71/2012. Por essa razão, considera-se que não existem medidas viáveis, sob a ótica do custo-benefício, passíveis de serem adotados pelo TCU no caso do TC/PAC 1343/2008.
CONCLUSÃO
49.	O exame técnico revelou que a Funasa/PB não apresentou justificativas plausíveis para o atraso nas análises finais das prestações de contas dos convênios em apreço, na medida em que, para alguns casos, já houve o transcurso de quase dez anos desde a emissão dos últimos pareceres técnicos e financeiros.
50.	Com base no art. 197 do RI/TCU, é possível afirmar que cabe ao órgão concedente analisar, de forma conclusiva, a prestação de contas dos convenentes e, persistindo débitos, proceder à apuração precisa do débito identificado e à individualização das condutas dos agentes responsáveis, com vistas a instaurar a TCE e a encaminhá-la ao Tribunal.
51.	Assim, propõe-se determinar à Funasa/PB que, no prazo improrrogável de três meses, caso ainda existam pendências nos Convênios EP 2221/2006 (Siafi 569760) , CV 0697/2005 (Siafi 558717) , TC/PAC 1536/2008 (Siafi 648991) , CV 911/2002 (Siafi 474298) e 0679/2005 (Siafi 558715) , adote medidas para assegurar a plena conclusão do objeto conveniado e, na sua impossibilidade, proceda à responsabilização dos agentes envolvidos, com a instauração e encaminhamento da TCE a esta Corte de Contas.
52.	No tocante aos Convênios TC/PAC 0272/2008 e TC/PAC 1343/2008, o exame técnico registrou que os débitos remanescentes, consoante os dados fornecidos pela Funasa/PB, não alcançam o patamar mínimo que a Instrução Normativa TCU 71/2012 estipula para a instauração de TCEs. Sendo assim, considera-se que não existem medidas viáveis, sob a ótica do custo-benefício, passíveis de serem adotados pelo TCU para os referidos ajustes.
PROPOSTA DE ENCAMINHAMENTO
53.	Ante todo o exposto, submetem-se os autos à consideração superior, propondo, com fundamento no art. 250, inciso II, do RI/TCU, determinar à Superintendência Estadual da Fundação Nacional de Saúde na Paraíba que, no prazo improrrogável de três meses, caso ainda existam pendências nos Convênios EP 2221/2006 (Siafi 569760) , CV 0697/2005 (Siafi 558717) , TC/PAC 1536/2008 (Siafi 648991) , CV 911/2002 (Siafi 474298) e 0679/2005 (Siafi 558715) , adote medidas para assegurar a plena conclusão dos objetos conveniados e, na sua impossibilidade, proceda à responsabilização dos agentes envolvidos, com a instauração e encaminhamento da TCE a esta Corte de Contas."

não há

Não atuou.

representação AUTUADA EM CUMPRIMENTO A DETERMINAÇÃO EM PROCESSO DE MONITORAMENTO. IRREGULARIDADES NA EXECUÇÃO DE CONVÊNIOS CELEBRADOS ENTRE A FUNASA/PB E MUNICÍPIOS PARAÍBANOS. MONITORAMENTO DE DETERMINAÇÕES DO ACÓRDÃO 439/2018-TCU-1ª Câmara. DESCUMPRIMENTO DE parte das DETERMINAÇÕES. APLICAÇÃO DE MULTA POR DESCUMPRIMENTO DE DETERMINAÇÃO. NOVA DILIGÊNCIA.

REPRESENTAÇÃO (REPR)

Secretaria de Controle Externo da Saúde (Secex Saúde).

Esta representação foi autuada em cumprimento ao item 1.9 do Acórdão 572/2015-TCU-Plenário, para apurar suposta ausência de nexo causal entre a movimentação financeira dos recursos e execução dos respectivos objetos de diversos convênios, celebrados entre a Funasa e municípios paraibanos.
Por meio do Acórdão 439/2018-TCU-Primeira Câmara, proferido nestes autos, o colegiado determinou:
	Item
	Convenente
	Convênio
	Siafi
	Determinação
	Prazo

	8.1.1.1
	Sa¿o Jose¿ de Princesa
	0697/2005
	558717
	Emita os pareceres técnicos e financeiros finais; e instaure, se for o caso, a competente TCE.
	60 dias

		Tavares
	EP 2221/2006
	569760
		
	8.1.1.2
	Uirau¿na
	TC/PAC 1536/2008
	648991
	Conclua as TCEs instauradas.
	60 dias

		Barra de Santa Rosa
	0911/2002
	474298
		
	8.1.1.3
	Itaporanga
	0679/2005
	558715
	Encaminhe cópias das prestações de contas dos convênios.
	15 dias

		Juripiranga
	TC/PAC 0272/2008
	648719
		
		Coremas
	TC/PAC 1343/2008
	643618
		
Determinou, também, à Secretaria de Controle Externo da Saúde (Secex Saúde) que monitorasse o cumprimento das determinações acima, instaurando, se fosse o caso, TCEs quanto aos convênios 0679/2005 (Siafi 558715) , TC/PAC 0272/2008 (Siafi 648719) e TC/PAC 1343/2008 (Siafi 643618) .
A Secex Saúde procedeu ao monitoramento e obteve as seguintes informações:
EP 2221/2006 (objeto: sistema de esgotamento sanitário) : 
Embora, no relatório de visita técnica de 2014, a Funasa/PB tenha apontado 100% de execução do respectivo objeto, ressalvou que a funcionalidade do que foi executado estava na dependência da conclusão do interceptor, objeto do convênio EP-2055/05, e da estação de tratamento de esgoto, objeto do convênio CV-1149/05. A última informação obtida da Funasa/PB (peça 55) , data de 18/5/2018, e aponta que a estação de tratamento de esgotos ainda não estava em funcionamento, pois dependia da ligação do fornecimento de energia elétrica das bombas da estação elevatória. 
CV 0697/2005 (objeto: sistema de esgotamento sanitário) : 
O relatório de visita técnica e o Parecer Financeiro 36/2013, emitidos pela Funasa/PB, ambos de 2013, aprovaram parcialmente a prestação de contas do convênio, no valor de R$ 240.000,00, de um total de R$ 618.558,03, e informaram que as contas estariam em reanálise para emissão de um novo parecer técnico (peça 45, p. 6) . 
Embora o TCU tenha determinado à Funasa/PB que emitisse os novos pareceres e instaurasse, se fosse o caso, a competente TCE, informando a este Tribunal sobre as providências adotadas no prazo de 60 dias, a entidade não cumpriu a determinação sob o argumento de que havia elevado passivo de processos e, como o convênio CV 0697/2005 já¿ dispunha de parecer técnico conclusivo anterior, não estava entre as prioridades para atendimento da demanda (peça 55, p. 5-6) .
TC/PAC 1536/2008 (objeto: sistema de abastecimento de água) :
O relatório conclusivo da Funasa/PB, emitido em 2013, informou que houve 49,98% de conclusão da obra. Como a empresa contratada para a execução do sistema de abastecimento de água estava envolvida em operação da Polícia Federal, ainda que o município tenha eventualmente pago o débito, fez-se necessário instaurar TCE para cobrar o valor do dano dos responsáveis que lhe deram causa. Por essa razão, o TCU determinou a conclusão da TCE instaurada. Já consta no e-TCU o TC Processo 018.555/2019-5, processo autuado para avaliar a TCE 508/2017, encaminhada pela Funasa/PB, tendo por objeto o referido convênio. 
CV 911/2002 (objeto: sistema de abastecimento de água) :
A Funasa informou que solicitara a abertura de processo de cobrança administrativa de recursos malversados do CV 911/2002, mas que, em 26/4/2013, o processo autuado foi arquivado por vícios insanáveis. Encaminhou parecer, emitido em 2013, atestando a execução de 76,76% da obra, porém, sem a cópia da prestação de contas. Tendo em vista que a empresa contratada está envolvida em operação da Polícia Federal e foi condenada judicialmente, além da inércia da Funasa/PB em relação às providências para o ressarcimento ao Erário, o Tribunal expediu determinação à Fundação para que concluísse a TCE instaurada. Em resposta ao monitoramento, a Funasa/PB informou que, em razão de diversas aposentadorias, tem enfrentado dificuldades para dar andamento aos processos de cobrança administrativa e de TCEs. 
Convênio 0679/2005 (objeto: sistema de abastecimento de água) :
Conforme o Parecer Financeiro 183/2011, emitido pela Funasa/PB, em 31/10/2011, a prestação de contas do convênio foi aprovada e seu objeto considerado 100% executado. Houve, porém a impugnação do valor de R$ 48.659,89, referente ao atingimento parcial do objeto pactuado em 91,89%, posteriormente regularizada conforme o Parecer Técnico Final 633/2011 e Relatório de Visita Técnica Final 079/2011 (SIGESAN) e Despacho DIESP/SUEST/PB 260/2011 (peça 34, p. 42-43) . Tendo em vista que parte do objeto foi executado por empresa envolvida em operação da Polícia Federal, e que houve execução posterior para atingir a integralidade do objeto pactuado, o que poderia ensejar a ocorrência da ausência do nexo de causalidade entre as obras realizadas e as verbas federais transferidas para custeio desse convênio, foi solicitado à Funasa/PB cópia da prestação de contas do convênio. Os documentos foram acostados aos autos, à peça 53. São os mesmos já juntados anteriormente, não havendo parecer emitido após 31/10/2011, data do Parecer Financeiro 183/2011.
TC/PAC 0272/2008 (objeto: melhorias sanitárias domiciliares) :
Segundo o relatório de visita técnica, emitido pela Funasa/PB, em 2012, houve 24,4% de execução do objeto do Convênio TC/PAC 0272/2008. Haja vista a liberação de R$ 180 mil para o convenente, foi apontado o débito de R$ 14 mil. Considerando que a empresa contratada estava envolvida em operação da Polícia Federal, o Tribunal solicitou à Funasa/PB a emissão de novos relatórios técnicos e financeiros e o encaminhamento da prestação de contas final (peça 39, p. 17) . A Fundação encaminhou pareceres datados de 2014 e 2016, aprovando o montante de R$ 167.484,66 e reprovando R$ 12.515,34. No entanto, deixou de atender à solicitação de encaminhamento de cópia da prestação de contas com os respectivos documentos comprobatórios dos pagamentos efetuados (peça 45, p. 11) . Por essa razão, o TCU determinou à Funasa/PB a que apresentasse a prestação de contas do referido convênio, no prazo de 15 dias, cabendo à unidade técnica responsável, com base na análise dos documentos recebidos, instaurar processo de TCE. A Funasa/PB encaminhou documentos (peça 54) , sendo que o último parecer técnico emitido data de 2016, e demonstra que não foram tomadas providências para recompor o Erário.
TC/PAC 1343/2008 (objeto: melhorias habitacionais) :
 O parecer técnico conclusivo da Funasa/PB, emitido em 2013, apontou a execução de 100% de execução do objeto e o débito remanescente de R$ 7 mil. Como a empresa contratada estava envolvida em operação da Polícia Federal, o Tribunal solicitou à Funasa/PB a emissão de novos pareceres técnico e financeiro e o encaminhamento da prestação de contas (peça 39, p. 18) . Em resposta, a Funasa/PB reiterou a execução total do objeto e a quitação do débito de R$ 7 mil, mas não apresentou prestação de contas. Em resposta a uma segunda diligência, a Funasa/PB juntou aos autos a documentação, peças 51 e 52, contendo a prestação de contas e pareceres técnico e financeiro.
II
A Secex Saúde propôs determinar à Funasa/PB que, no prazo improrrogável de três meses, caso ainda existam pendências nos Convênios EP 2221/2006 (Siafi 569760) , CV 0697/2005 (Siafi 558717) , TC/PAC 1536/2008 (Siafi 648991) , CV 911/2002 (Siafi 474298) e 0679/2005 (Siafi 558715) , adote medidas para assegurar a plena conclusão do objeto conveniado e, na sua impossibilidade, proceda à responsabilização dos agentes envolvidos, com a instauração e encaminhamento da TCE a esta Corte de Contas.
Quanto aos convênios TC/PAC 0272/2008 e TC/PAC 1343/2008, ponderou que as parcelas de recursos reprovadas, atualizadas até a presente data, não alcançam o patamar mínimo que a Instrução Normativa TCU 71/2012 estipula para a instauração de TCEs (R$ 100.000,00) , não havendo medidas viáveis, sob a ótica do custo-benefício, passíveis de serem adotadas pelo TCU para os referidos ajustes.
III
Discordo da proposta. 
Para os convênios EP 2221/2006, CV 0697/2005 e CV 911/2002, tendo em vista o longo período decorrido desde que ocorreram as últimas avaliações das aludidas prestações de contas, não há que se conceder mais prazo para a solução de pendências. 
De fato, não cabe ao TCU avocar competências do órgão repassador para instauração de tomada de contas especial para apuração de responsabilidades do convenente em razão de malversação de recursos públicos repassados. Porém, nos casos ora avaliados, já houve determinação para instauração ou conclusão de TCEs eventualmente autuadas. 
Entretanto, algumas das determinações foram descumpridas. Em razão de as últimas informações obtidas da Funasa/PB datarem de cerca de 2 anos, cabe nova diligência à Fundação para que informe se os respectivos objetos dos convênios cumpriram a finalidade para a qual foram previstos; ou, em caso negativo, se as providências cabíveis foram adotadas, incluindo eventual instauração e/ou conclusão de tomada de contas especial, sob pena de conversão deste processo em tomada de contas especial, com vistas a apurar dano e responsabilidades dos convenentes e dos gestores da Funasa/PB, nos termos do art. 47 da Lei 8.443/1992.
Quanto TC/PAC 1536/2008, tendo em vista que já foi autuado o TC Processo 018.555/2019-5, para avaliar a TCE 508/2017 enviada pela Funasa, cujo objeto é o aludido convênio, considero cumprida a determinação quanto ao ajuste, sendo que outras ações desta Corte de Contas com relação ao referido convênio ocorrerão no âmbito daquele processo.
De fato, em relação ao convênio TC/PAC 0272/2008, o baixo valor do eventual débito não justifica a continuidade da atuação do TCU no ajuste, sob a ótica do custo-benefício, insculpida no art. 93 da Lei 8.443/1992.  
No que concerne aos convênios TC/PAC 1343/2008 e 0679/2005, para o primeiro, consta que houve a quitação do valor impugnado de R$7 mil reais; e para o segundo, o respectivo objeto foi considerado integralmente executado.
Considero, por fim, descumprida a determinações 1.8.1.1; e parcialmente cumpridas as determinações 1.8.1.2 e 1.8.1.3 do Acórdão de Relação 439/2018-TCU-1ª Câmara, razão pela qual aplico a Virgínia Maria Peixoto Borges, Superintendente Estadual da Funasa no Estado da Paraíba, a multa prevista no art. 58, § 1º, da Lei 8.443/1992, no valor de R$ 8.000,00, a qual prescinde de audiência prévia, conforme foi informado à gestora, por meio do Ofício 0221/2018-TCU/SECEX-PB, de 23/2/2018, peça 49.
Feitas essas considerações, voto por que o Tribunal de Contas da União aprove o acórdão que ora submeto à apreciação deste Colegiado.
TCU, Sala das Sessões Ministro Luciano Brandão Alves de Souza, em 7 de abril de 2020.
WALTON ALENCAR RODRIGUES 
Relator